臺灣高等法院民事判決
111年度上易字第8號
上  訴  人  黃文彬（即黃永從、黃永煌、黃美珊、黃秀英、黃
            崇榮、黃昭欽之承當訴訟人）

訴訟代理人  林正欣律師
視同上訴人  黃雅琳  
            黃政豪  
共      同
訴訟代理人  官倍鋒  
視同上訴人  黃薇秀  

            黃雅婷  
被  上訴人  林良其  
訴訟代理人  林富貴律師

上列當事人間請求分割共有物事件，上訴人對於中華民國110年9
月30日臺灣基隆地方法院110年度訴字第370號第一審判決提起上
訴，本院於111年4月27日言詞辯論終結，判決如下：
    主      文
原判決廢棄。
兩造共有如附表一所示土地及房屋分割予上訴人黃文彬所有，並
由上訴人黃文彬給付其餘共有人如附表二Ｃ欄所示之補償金。
第一、二審訴訟費用由兩造按附表二Ｂ欄所示比例負擔。
    事實及理由
壹、程序方面：
一、按訴訟標的對於共同訴訟之各人必須合一確定，共同訴訟人
    中一人之行為有利益於共同訴訟人者，其效力及於全體，不
    利益者，對於全體不生效力，民事訴訟法第56條第1項第1款
    定有明文。又分割共有物之訴為固有必要共同訴訟，其訴訟
    標的對於各共有人必須合一確定。查被上訴人依民法第823
    條第1項規定，訴請裁判分割兩造共有如附表一所示之土地
    及房屋（下稱系爭房地），原審判決後，原審共同被告黃永
    從提起上訴，自形式上觀之，上訴有利於其他未上訴之共同
    被告，是本件雖僅由黃永從提起上訴，其上訴效力應及於原
    審其餘共同被告黃永煌、黃美珊、黃秀英、黃崇榮、黃昭欽
    （下稱黃永煌等5人）、黃薇秀、黃雅婷、黃雅琳、黃政豪
    。又黃永從及黃永煌等5人已於本件訴訟繫屬中之民國110年
    7月7日，將其等對系爭房地應有部分計2/3贈與黃文彬，並
    於同年9月1日辦妥所有權移轉登記（見本院卷第57-65頁登
    記謄本），黃文彬得被上訴人及黃永從、黃永煌等5人同意
    （見本院卷第79、103頁），聲請代黃永從、黃永煌等5人承
    當訴訟，合於民事訴訟法第254條第2項規定，應予准許，爰
    將之列為上訴人，並列黃薇秀、黃雅婷、黃雅琳、黃政豪為
    視同上訴人（以下逕稱其等姓名）。
二、黃薇秀、黃雅婷、黃雅琳、黃政豪經合法通知未於言詞辯論
    期日到場，核無民事訴訟法第386條所列各款情形，爰依被
    上訴人之聲請，由其一造辯論而為判決。
貳、實體方面：　　
一、被上訴人起訴主張：兩造為系爭房地之共有人（各共有人應
    有部分如附表二Ｂ欄所示），系爭房地並無依使用目的不能
    分割之情形，共有人間亦無不能分割之約定，且因原物分割
    顯有困難，爰依民法第823條第1項、第824條第2項規定，請
    求將系爭房地變價分割，所得價金按共有人應有部分之比例
    分配等語。
二、黃文彬、黃雅婷、黃雅琳、黃政豪抗辯：系爭房屋係於64年
    間由伊等之祖父黃清彩興建，現由黃文彬一家人居住使用，
    黃文彬已取得系爭房地應有部分2/3，故系爭房地應採原物
    分割，分配予黃文彬所有，再由黃文彬以金錢補償其他共有
    人，較為妥適等語。
三、黃薇秀經合法通知未於言詞辯論期日到場，亦未提出書狀作
    何聲明或陳述。　　
四、原審判決系爭房地准予變價分割，所得價金由兩造依原判決
    附表二所示之應有部分比例分配。黃文彬上訴聲明：㈠原判
    決廢棄；㈡系爭房地應全部分割由黃文彬取得，黃文彬應以
    金錢補償其他共有人。被上訴人答辯聲明：上訴駁回。
五、按各共有人，除法令另有規定外，得隨時請求分割共有物。
    但因物之使用目的不能分割或契約訂有不分割之期限者，不
    在此限；共有人相同之數不動產，除法令另有規定外，共有
    人得請求合併分割，民法第823條第1項前段、第824條第5項
    分別定有明文。又前開法條所謂因物之使用目的不能分割，
    係指共有物繼續供他物之用，而為其物之利用所不可缺，或
    為一權利之行使所不可缺者而言，僅因聚族而居之傳統關係
    ，究難認有不能分割情形存在（最高法院50年台上字第970
    號判例意旨參照）。查兩造為系爭房地之共有人，應有部分
    各如附表二Ｂ欄所示，有系爭房地登記謄本可稽（見本院卷
    第 57-65頁）。黃文彬主張系爭土地為系爭房屋之基地，系
    爭房屋係其祖父黃清彩約於64年間興建，現由其一家人居住
    使用等情，為被上訴人及視同上訴人所不爭執，堪信屬實。
    兩造既為系爭房地之共有人，且就系爭房地並無不分割之協
    議，而系爭房地係供作一般住家使用，依其使用目的亦無不
    能分割之情形，兩造迄今未能達成分割之協議，則依前開法
    條規定，被上訴人訴請分割系爭房地，誠屬有據。又系爭房
    地共有人均相同，且應有部分亦均相同，被上訴人訴請合併
    分割系爭房地，亦無不合。
六、次按共有物之分割，依共有人協議之方法行之。分割之方法
    不能協議決定，或於協議決定後因消滅時效完成經共有人拒
    絕履行者，法院得因任何共有人之請求，命為下列之分配：
    以原物分配於各共有人。但各共有人均受原物之分配顯有
    困難者，得將原物分配於部分共有人。原物分配顯有困難
    時，得變賣共有物，以價金分配於各共有人；或以原物之一
    部分分配於各共有人，他部分變賣，以價金分配於各共有人
    ；以原物為分配時，如共有人中有未受分配，或不能按其應
    有部分受分配者，得以金錢補償之，為民法第824條第1、2
    、3項所明定。又法院定共有物分割之方法，固可由法院自
    由裁量，惟應斟酌各共有人之意願、利害關係、共有物之性
    質、分割前使用狀況、分割後各部分所得利用之價值及經濟
    效用、全體共有人利益等有關情狀，於符合公平經濟原則下
    ，為適當之決定（最高法院89年度台上字第724 號判決、94
    年度台上字第1149號判決、96年度台上字第108 號判決意旨
    參照）。經查：
  ㈠系爭土地為系爭房屋之基地，二者雖為各別獨立之不動產，
    但房屋性質上不能與土地使用權分離而存在，亦即使用房屋
    必須使用該房屋之基地（最高法院48年台上字第1457號判例
    參照），故二者宜採相同分割方式，使所有權之歸屬同一，
    避免房屋遭拆除，進而維護房屋使用人之居住權及社會經濟
     。
　㈡系爭房屋係2層樓之透天厝建築，用途為住家用，有系爭房地
    諮詢建議書中之照片可參（見原審卷第220頁）。若將系爭
    房地以原物分配予各共有人，則除黃文彬以外之各共有人所
    分得房屋面積各約37、12平方公尺，不僅面積狹小，且均無
    獨立專屬對外出入口，顯無法獨立維持原供住家使用之用途
    ，而有害於經濟利用價值，足證以原物分割確有困難。而黃
    文彬主張因系爭房屋向由其一家人居住使用，乃提出將系爭
    房地分配予其，再由其以新臺幣255萬元價格補償其餘共有
    人之分割方案，已得除黃薇秀外之其餘共有人同意（見本院
    卷第120頁）。顯見以此方式分割，符合絕大多數共有人之
    利益與意願。是本院斟酌系爭房地之型態、建築型式及使用
    用途、經濟效用、兩造之利益及意願等一切情形，認系爭房
    地之分割方法，應以將系爭房地分割予黃文彬所有，黃文彬
    以附表二Ｃ欄所示金錢補償其餘共有人為適當。
七、綜上所述，被上訴人依民法第823條第1項規定，請求判決分
    割系爭房地，洵屬正當。本院斟酌當事人意願、共有物之使
    用情形、經濟效用及全體共有人之利益等情，認應採將系爭
    房地分配予黃文彬，並由黃文彬給付其餘共有人如附表二Ｃ
    欄所示補償金之分割方案為適當。原審所採分割方法，尚有
    未洽。上訴意旨指摘原判決不當，求予廢棄改判，為有理由
    。爰由本院將原判決廢棄，改判如主文第2項所示。
八、因共有物分割、經界或其他性質上類似之事件涉訟，由敗訴
    當事人負擔訴訟費用顯失公平者，法院得酌量情形，命勝訴
    之當事人負擔其一部，民事訴訟法第80條之1定有明文。本
    件係因分割共有物而涉訟，兩造之行為均可認按當時之訴訟
    程度，為伸張或防禦權利所必要。又分割共有物之訴，乃形
    式形成訴訟，法院不受當事人聲明分割方法之拘束，故實質
    上並無所謂何造勝訴、敗訴之問題。爰審酌兩造各自因本件
    分割訴訟所得之利益等情，認本件訴訟費用，應由兩造依附
    表二Ｂ欄所示比例分擔，始為公平，附此敘明。
九、本件事證已臻明確，兩造所為其餘攻擊、防禦及舉證，經本
    院審酌後，認與判決結論均無影響，爰不一一論列，附此敘
    明。
十、據上論結，本件上訴為有理由，爰判決如主文。　
中　　華　　民　　國　　111 　年　　5 　　月　　18　　日
                  民事第十二庭  
                      審判長法  官  陳秀貞  
                            法  官  蔡世芳
                            法  官  陳婷玉
　　　　　　　　　　　　　　　　　　　　　　　　　　　　
附表一：
不動產標示 面積(平方公尺) 新北市○○區○○段000地號土地 157.98 新北市○○區○○段0○號房屋（門牌號碼：新北市○○區○○街00號） 一層：131.41 二層：109.56 陽台：9.22 平台：9.22 合計：259.41 

附表二：
編號 Ａ：共有人 Ｂ：應有部分 Ｃ：補償金數額 ⒈ 黃文彬 2/3  ⒉ 林良其 1/7 364,286元（2,550,000÷7＝364,286，小數點以下四捨五入）  ⒊ 黃薇秀 1/21 121,429元（2,550,000÷21＝121,429，小數點以下四捨五入）  ⒋ 黃雅婷 1/21 121,429元 ⒌ 黃雅琳 1/21 121,429元 ⒍ 黃政豪 1/21 121,429元 
正本係照原本作成。
不得上訴。
中　　華　　民　　國　　111 　年　　5 　　月　　18　　日

　　　　　　　　　　　　　  書記官  陳盈璇